【裁判字號】    92,上易,1337
【裁判日期】    921127
【裁判案由】    侵占
【裁判全文】
臺灣高等法院高雄分院刑事判決                  九十二年度上易字第一三三七號
    上  訴  人  台灣高雄地方法院檢察署檢察官
    被      告  甲○○
右上訴人因被告侵占案件，不服臺灣高雄地方法院九十一年度易字第一六六九號中華
民國九十二年七月九日第一審判決（起訴案號：臺灣高雄地方法院檢察署九十度偵字
第一七一二四號），提起上訴，本院判決如左：
    主  文
上訴駁回。
    理  由
一、公訴意旨略以：被告甲○○於民國（下同）八十二年二月間，以本身占百分之八
    十、其餘四人均占百分之五之方式，邀集楊富榮、李東祐、黃鴻璋及告訴人乙○
    ○四人，共同出資購買屏東縣里港鄉里○段○五○八等十一筆土地，並約定登記
    於黃鴻璋之名下，惟所有權狀、印鑑證明等資料仍由甲○○掌管。嗣至八十六年
    四月間，詎甲○○竟起不法所有之意圖，變易持有意思為所有，未得全體共有人
    之同意，擅自以前開共有之土地，以設定最高限額抵押之方式，向高雄市第三信
    用合作社抵押借款新台幣（下同）一千八百萬元，貸得款項後除告知李東祐、楊
    富榮二人，並分別交付一百萬元、一百六十萬元外，餘均歸己用。嗣乙○○於八
    十九年十月間調閱土地謄本，始發現上情而知受害。因認被告甲○○涉犯刑法第
    三百三十五條第一項之侵占罪。
二、按犯罪事實應依證據認定之，無證據不得認定犯罪事實；又不能證明被告犯罪者
    ，應諭知無罪之判決，刑事訴訟法第一百五十四條第二項、第三百零一條第一項
    分別定有明文。次按認定不利於被告之事實，須依積極證據，苟積極證據不足為
    不利於被告事實之認定，即應為有利於被告之認定，更不必有何有利之證據；另
    告訴人之指訴，係以使被告受刑事訴追為目的，是其陳述是否與事實相符，仍應
    調查其他證據以資審認；而認定犯罪事實所憑之證據，雖不以直接證據為限，間
    接證據亦包括在內，然而無論為直接或間接證據，其為訴訟上之證明，須於通常
    一般人均不致有所懷疑，而得確定其為真實之程度者，始得據為有罪之認定（最
    高法院分別著有三十年上字第八一六號、五十二年臺上字第一三ＯＯ號及七十六
    年臺上字第四九八六號判例參照）。
三、本件公訴人認被告甲○○涉有侵占之嫌，無非係以：系爭土地係告訴人與被告甲
    ○○及楊富榮、黃識昌、李東祐合資購買；甲○○以系爭土地借款，並未取得其
    他共有人之同意，已據證人李東祐於偵查中證述屬實。而系爭土地為公同共有，
    共有人之所有權乃抽象的存在共有物之全部，並無特定之部分，被告雖有百分之
    八十之所有權，惟其以公同共有土地為擔保之借款行為，仍應成立侵占罪，為其
    論斷之依據云云。
四、訊據被告甲○○固未否認與告訴人及楊富榮、黃識昌、李東祐合資購買系爭土地
    之事實，然堅決否認有何侵占之犯行，辯稱：當初購買土地的目的是要蓋房子出
    售，其餘的人是投資，後來有一塊土地沒有取得，所以沒有興建，抵押權登記是
    被告與黃識昌一起去的，事先有告知楊富榮與李東祐，並請楊富榮轉告乙○○要
    辦理抵押權登記一事，因為聽楊富榮說他將投資額一半轉讓給乙○○，嗣後楊富
    榮表示有告知乙○○貸得款項，實拿多少不記得，但最後剩一千八百萬元，貸得
    的款項中，楊富榮取得一百六十萬元，李東祐某取一百一十萬元，黃識昌取一百
    萬元，利息各自繳納，楊富榮表示乙○○不需要，故其餘的部分被告用於選舉、
    繳納股金、利息等等語。經查：
（一）被告甲○○及楊富榮、黃識昌、李東祐共同出資購買系爭土地，其中甲○○出
      資百分之八十、楊富榮出資百分之五、告訴人乙○○出資百分之五、黃識昌、
      李東祐各出資百分之五，所購得之土地暫時登記在黃識昌之子黃鴻章名下，爾
      後該土地出售之所得再按各人出資比例分配之事實，為被告甲○○及楊富榮所
      自承，核與證人李東祐證述相符，並有偵查卷內所附共同購買土地協議書（八
      十九年間書立）及系爭土地之土地登記謄本十一紙可資為證，則系爭土地雖由
      被告甲○○、楊富榮、告訴人乙○○、黃識昌及李東祐合資購買，然土地之登
      記名義人係黃鴻章，被告等出資人自始未登記為前開土地之所有人無訛。
（二）被告甲○○於八十六年間，以系爭土地向高雄市第三信用合作社設定最高限額
      抵押權借款，自八十六年四月二十八日起至同年十二月三十一日止，總計撥款
      二千零九十萬元，該等款項均先匯入黃鴻章之活期儲蓄存款帳戶，利息則由黃
      鴻章、甲○○、林秀幸、林秀貞等人以現金或轉帳方式繳納之事實，有高雄市
      第三信用合作社九十一年十月二十三日高三信秘文字第二四七四號函可憑，而
      證人李東祐於原審審理時亦證稱：「（該地嗣後如何運用？）當初是想要轉賣
      或蓋房子賣，因為是好朋友所以沒有過問，後來被告甲○○說要拿該土地到銀
      行借款，如果有需要的人可以一起去借，我有借得一百萬元，到目前為止尚未
      清償」之語（見原審九十二年六月二十四日筆錄），是被告甲○○及系爭土地
      之其他出資人有以系爭土地為擔保向高雄市第三信用合作社貸款之事實，固堪
      認定。
（三）惟按不動產物權，依法律行為而取得、設定、喪失及變更者非經登記不生效力
      ，民法第七百五十八條定有明文。次按刑法上之侵占罪，係以侵占自己持有他
      人之物為要件，所謂他人之物，乃指有形之動產、不動產而言，並不包括無形
      之權利在內，單純之權利不得為侵占之客體（最高法院七十一年台上字第二三
      ０四號判例參照）。本件告訴人與被告甲○○及楊富榮、黃識昌、李東祐等人
      公同出資購買系爭土地，並登記黃鴻章為所有權人，是就當事人間民事之法律
      關係而言，黃鴻章方為系爭土地之所有權人，被告等人將所購買之土地登記在
      黃鴻章名下，當事人之間存在有一債權契約，其等雖得據前開共同購買土地協
      議書，對黃鴻章為債權上之請求，然其等因出資所取得者，究係一債之請求權
      而非物之本身，從而，被告以系爭土地向高雄市第三信用合作社設定最高限額
      抵押權借款固然屬實，然其等所為究與侵占他人所有物之條件不符，自難以該
      罪相繩；此外，又查無其他積極證據足認被告確有公訴人所指之侵占犯行，揆
      諸首揭說明，自應為被告無罪之諭知。
（四）又被告供稱系爭土地二十分之十九已經變賣分配，告訴人應有部分二十分之一
      已經登記給告訴人所有等情，告訴人亦陳稱其已取得應有部分即系爭土地所有
      權二十分之一等語（見原審卷一三七頁），又被告於借款期間亦依約繳付本息
      ，並無因未繳本息以致系爭土地遭拍賣之情形，已難認為被告有何為自己或第
      三人不法之利益，或損害本人利益之意圖；況告訴人於原審陳稱：我都是委託
      楊富榮出面，我用口頭委託楊富榮去買賣，還沒買賣時，我就授權楊富榮等語
      （見原審卷第一一六頁），而被告供稱貸款部分有透過楊富榮與告訴人溝通等
      情，此並經同案被告楊富榮供稱：貸款的事有告知告訴人，告訴人說不需要用
      錢等語（見原審卷第二十頁），足見無論同案被告楊富榮就此是否告知告訴人
      ，但被告實無隱瞞前開貸款及告訴人得以系爭土地抵押貸款之情事。基於上述
      ，被告自無成立背信罪可言，應無變更起訴法條論以背信罪之問題，併此敘明
      。
五、原審因而為被告無罪之判決，核無不合，檢察官上訴意旨循告訴人聲請上訴之理
    由仍認被告犯罪，為無理由，應予駁回。
據上論結，應依刑事訴訟法第三百六十八條，判決如主文。
本案經檢察官王登榮到庭執行職務。
中      華      民      國    九十二    年     十一     月    二十七    日
                              臺灣高等法院高雄分院刑事第一庭
                                  審判長法官  曾永宗
                                        法官  郭玫利
                                        法官  邱永貴
右正本證明與原本無異。
不得上訴。
                                  法院書記官  梁雅華
中    華    民    國      九十二      年      十一      月    二十八    日


司法院資訊處製作；財團法人民間司法改革基金會備份。
